【裁判字號】    99,上訴,1784
【裁判日期】    991104
【裁判案由】    偽證
【裁判全文】
臺灣高等法院臺中分院刑事判決        99年度上訴字第1784號
上  訴  人  臺灣彰化地方法院檢察署檢察官
被      告  甲○○
上列上訴人因偽證案件，不服臺灣彰化地方法院99年度訴字第17
7號中華民國第一審判決（起訴案號：臺灣彰化地方法院檢察署
98年度偵字第10074號），提起上訴，本院判決如下：
    主    文
上訴駁回。
    理    由
一、聲請簡易判決處刑意旨略以：被告甲○○明知案外人洪宗榮
    （下稱洪宗榮，因販賣第一級、第二級毒品及持有第二級毒
    品大麻等案件，業經彰化地方法院檢察署以96年度偵字第31
    77號提起公訴）曾於民國（下同）96年3月22日中午12時許
    ，在臺中市○○區○○路與西屯路路口，以每包新臺幣（下
    同）2千元之價格，販賣第二級毒品甲基安非他命1小包予其
    施用，且其對於洪宗榮如何販賣第二級毒品甲基安非他命予
    其之過程，已於同署偵查中證述甚詳，詎其竟基於偽證之犯
    意，於96年11月13日，在洪宗榮自身所違反毒品危害防制條
    例案件即臺灣彰化地方法院96年度訴字第1291號刑事案件審
    理時，經法官命以證人身分接受訊問，並於供前具結後，就
    洪宗榮是否有於前揭時地販賣毒品予其施用之於案情有重要
    關係事項，虛偽證稱：「（警詢筆錄內容）不是我講的，警
    局做的筆錄是警察逼我講的。在檢察署說的是按照警局筆錄
    問我，我自己回答的。」、「（辯護人林律師問：譯文中你
    有提到『就是二』，那個二是什麼意思？）我沒有說就是二
    ，我只有說一樣二。二是肚子餓，叫他（指洪宗榮）來載我
    。」等語，而欲脫免案外人洪宗榮販賣毒品案件之罪責，其
    所為虛偽之陳述，足以左右該販賣毒品等案件判決之結果，
    因認被告涉犯刑法第168條之偽證罪嫌云云。
二、按犯罪事實應依證據認定之，無證據不得認定犯罪事實；又
    不能證明被告犯罪或其行為不罰者，應諭知無罪之判決，刑
    事訴訟法第154條第2項第301條第1項分別定有明文。
三、證據能力之說明：
  (一)按有事實足認被告或犯罪嫌疑人有最輕本刑為3年以上有期
    徒刑之罪嫌，並危害國家安全或社會秩序情節重大，而有相
    當理由可信其通訊內容與本案有關，且不能或難以其他方法
    蒐集或調查證據者，得發通訊監察書。通訊監察書，偵查中
    由檢察官依司法警察機關聲請或依職權核發，審判中由法官
    依職權核發，修正前通訊保障及監察法第5條第1項第1款、
    第2項分別定有明文。本案承辦警員對於洪宗榮所持用門號
    0000000000號行動電話，實施通訊監察，前經臺灣彰化地方
    法院檢察署核准在案，此有詳載聲監案號、案由、監察電話
    、對象及譯文人等之臺灣彰化地方法院檢察署96年彰檢榮和
    聲監字第000166號通訊監察書1份附卷可參（見本院卷附之
    臺灣彰化地方法院檢察署96年度偵字第3177號影卷第91至95
    頁），係依法所為之通訊監察，況審酌電話監聽侵害被告權
    益之種類及輕重、對於被告訴訟上防禦不利益之程度、犯罪
    所生之危害或實害等情形，兼顧人權保障及公共利益之均衡
    維護，堪認本案此部分電話監聽合於比例原則，應具有證據
    能力。
  (二)次按依據監聽錄音結果予以翻譯而製作之通訊監察譯文，乃
    該監聽錄音內容之顯示，此為學理上所稱之派生證據，屬於
    文書證據之一種。此於被告或訴訟關係人對其譯文之真實性
    發生爭執或有所懷疑時，法院固應依刑事訴訟法第156條之1
    第2項規定勘驗該監聽之錄音帶踐行調查證據之程序，以確
    認該錄音聲音是否為本人及其內容與通訊監察譯文之記載是
    否相符；然如被告或訴訟關係人對其監聽錄音之譯文真實性
    並不爭執，顯無辨認其錄音聲音之調查必要性。是法院於審
    判期日就此如已踐行提示通訊監察譯文供當事人辨認或告以
    要旨，使其表示意見等程序並為辯論者，其所為之調查證據
    程序即無不合（見最高法院96年度臺上字第1869號判決意旨
    ）。查本案檢察官、被告於本院準備程序中均表示對於卷附
    之門號0000000000號行動電話於96年3月22日之通訊監察譯
    文1份，均同意作為證據使用（見本院卷附之臺灣彰化地方
    法院檢察署96年度偵字第3177號影卷第124至125頁、本院卷
    第28頁），即對上開通訊監察譯文真實性並不爭執，本院並
    於審判期日踐行提示該通訊監察譯文供當事人辨認或告以要
    旨，使其表示意見，是上開通訊監察譯文，本院審酌該書面
    作為時之情況，認為適當作為證據。又按刑事訴訟法第158
    條之4之規定，係對於除法律另有規定者外，其他違反法定
    程序蒐得各類證據之證據能力如何認定，設其總括性之指導
    原則。其規範目的在於要求實施刑事訴訟程序之公務員，於
    蒐求證據之初始與過程中，應恪遵程序正義，不得違法侵權
    。如有違反，於個案審酌客觀權衡之結果，或將導致證據使
    用禁止之法效。至於蒐得證據之最後，由執行職務之公務員
    製作之文書，除刑事訴訟法有定其程式，應依其規定外，依
    同法第39條之規定，均應記載製作之年、月、日及其所屬機
    關，由製作人簽名。此屬證據取得後文書製作法定程式之遵
    守，無關乎刑事訴訟法第158條之4係規定證據取得過程（程
    序）適法性之認定。公務員製作之文書未經製作人簽名，除
    本法有特別規定（如第46條）外，是否無效或係不合法律上
    之程式而得命補正，抑屬證據證明力之問題，由法院就文書
    之性質（意思文書或報告文書），視各個情形自由判斷（此
    經最高法院著有97年度臺上字第96號判決意旨可參）。查本
    案之門號0000000000號行動電話於96年3月22日之通訊監察
    譯文，未依刑事訴法第39條之規定，記載製作之年、月、日
    及其所屬機關，並由製作人簽名，有卷附之通訊監察譯文1
    份可憑，該文書製作過程雖未遵守法定程式，但依前揭最高
    法院判決意旨，此屬證據取得後文書之製作，非屬證據取得
    之過程，與刑事訴訟法第158條之4規定無涉。故本案此部分
    並無法律特別規定而應認定無效，且上開有關被告之通訊監
    察譯文，係由當時在內政部警政署刑事警察局偵六隊擔任偵
    查正之丁靖，於取得通訊監察書後，依法至現譯台實施監聽
    ，並記明其製作之年、月、日等事實，業經證人丁靖於本院
    99年度上重更（二）字第7號洪宗榮違反毒品危害防制條例
    案件審理時到庭證述明確（見本院卷第37至40頁），則上開
    通訊監察譯文之文書程式不備處業經補正，併予敘明。
四、公訴人認被告有涉犯刑法第168條之偽證罪嫌，係以被告甲
    ○○在臺灣彰化地方法院96年度偵字第3177號偵查案件於96
    年4月3日偵訊時以證人身分具結後之證言，與其在臺灣彰化
    地院96年度訴字第1291號刑事案件於96年11月13日審理時以
    證人身分具結後之證言，互相歧異，有上開二次筆錄及結文
    在卷，且被告於96年3月22日接受警詢時，在警詢過程中警
    方並無強暴、脅迫及利誘等不當詢問之情形，業據證人劉傑
    銘（即當時製作警詢筆錄之彰化縣警察局北斗分局偵查隊偵
    查佐）於本院97年度上重訴字第25號洪宗榮違反毒品危害防
    制條例案件審理時結證甚詳，並經本院於該案履勘警詢光碟
    內容詳予確認，為其主要論據。訊之被告固對於其於臺灣彰
    化地方法院96年度易字第1291號洪宗榮違反毒品危害防制條
    例案件以證人身分傳喚到庭時為虛偽證述等情坦承不諱（見
    原審卷第55頁，本院卷第27頁背面至28頁），惟查：
  (一)按刑法第168條之偽證罪，係以證人、鑑定人、通譯於執行
    審判職務之公署審判時或於檢察官偵查時，於案情有重要關
    係之事項，供前或供後具結，而為虛偽之陳述為構成要件；
    所謂於案情有重要關係之事項，係指該事項之有無，足以影
    響於裁判之結果，有使裁判陷於錯誤之危險者而言。所謂具
    結，係指依法有具結義務之人，履行其具結義務而言，若在
    法律上不得令其具結之人，而誤命其具結者，即不生具結效
    力。依刑事訴訟法第1181條規定：證人恐因陳述致自己或與
    其有前條第1項關係之人受刑事追訴或處罰者，得拒絕證言
    。又92年9月1日修正公布之刑事訴訟法，已將舊法第186條
    第4款關於有同法第181條情形而不拒絕證言者，不得令其具
    結之規定刪除，同時增訂同條第2項：證人有第181條之情形
    者，應告以得拒絕證言之規定，該修正理由說明：「增訂第
    2項，若證人有第181條之情形者，應告以得拒絕證言，以兼
    顧證人之權利」，旨在免除證人陷於抉擇控訴自己或與其有
    一定身分關係之人、或陳述不實而受偽證之處罰、或不陳述
    而受罰鍰處罰，甚而主觀上認為違反具結文將受偽證處罰之
    困境。又證人此項拒絕證言權，與被告之緘默權，同屬不自
    證己罪之特權，為確保證人此項權利，刑事訴訟法第186條
    第2項規定，法官或檢察官有告知證人之義務；如法官或檢
    察官未踐行此項告知義務，而告以具結之義務及偽證之處罰
    並命朗讀結文後具結，將使證人陷於如前述之抉擇困境，無
    異剝奪證人此項拒絕證言權，強迫其作出讓自己入罪之陳述
    ，違反不自證己罪之原則，自係侵犯證人此項權利。是刑事
    訴訟法第186條第2項之規定乃法院或檢察官訊問證人時，應
    遵行之程序，且踐行該項告知證人之義務時，應明確告知該
    證人有關刑事訴訟法第186條第2項以及同法第181條之規定
    ，始得保障證人之權利。倘法院或檢察官未經明確告知該項
    權利，即與未經告知無異，若命其具結作證，仍不生具結之
    效力，縱其證言虛偽，亦難令負偽證罪責，否則，即與刑事
    訴訟法第186條第2項為保障證人權利而增訂之意旨相違。
  (二)被告前於96年3月22日上午11時13分31秒，以門號000000000
    0號行動電話與洪宗榮持用之門號0000000000號行動電話聯
    絡後，旋於同日中午12點多在臺中市○○區○○路與西屯路
    路口附近碰面，由被告進入洪宗榮所駕駛之車牌號碼6696-
    HZ號自用小客車內，洪宗榮即以每包2千元之價格，販賣第
    二級毒品甲基安非他命1小包予被告，洪宗榮此部分販賣第
    二級毒品行為，經判處有期徒刑7年2月確定之事實，業經被
    告於96年3月22日警詢時、96年4月3日偵訊中，以證人身分
    證述無訛，並有臺灣彰化地方法院檢察署96年彰檢榮和聲監
    字第000166號通訊監察書1份、門號0000000000號行動電話
    之96年3月22日通訊監聽譯文1份、臺灣彰化地方法院96年度
    訴字第1291號刑事判決1份及本院97年度上重訴字第25號刑
    事判決1份在卷可稽（見本院卷附之臺灣彰化地方法院檢察
    署96年度偵字第3177號影卷第91至95、119至112、124至125
    、153至155頁，臺灣彰化地方法院96年度訴字第1291號影卷
    第142至160頁、本院97年度上重訴字第25號影卷第224頁背
    面至234頁），自堪信被告於上開時、地，確有向洪宗榮購
    買第二級毒品甲基安非他命而持有之行為。
  (三)又被告於96年11月22日下午2時10分許，經臺灣彰化地方法
    院96年度訴字第1291號審理洪宗榮違反毒品危害防制條例案
    件時，以證人身分傳喚到庭，經進行交互詰問，於該案辯護
    人林律師行主詰問時，該案辯護人問：「你在九十六年四月
    三日曾經在警局跟檢察署提到，你在九十六年的三月二十二
    日曾經向洪宗榮購買安非他命，有這件事嗎？」時，被告答
    稱：「（警詢筆錄內容）不是我講的，警局做的筆錄是警察
    逼我講的。在檢察署說的是按照警局筆錄問我，我自己回答
    的。」等語，及在該案辯護人問：「譯文中你有提到『就是
    二』，那個二是什麼意思？）」時，被告答稱：「我沒有說
    就是二，我只有說一樣二。二是肚子餓，叫他（指洪宗榮）
    來載我。」等語，有該案之96年11月22日審判筆錄1份、被
    告簽立之證人結文1份存卷足憑；而被告於96年3月22日接受
    警詢時，在警詢過程中，警方並無強暴、脅迫及利誘等不當
    詢問之情形一節，業經證人劉傑銘在本院97年度上重訴字第
    25號刑事案件於97年7月10日審理時到庭證述綦詳（見本院
    卷附之臺灣彰化地方法院96年度訴字第1291號影卷第74至80
    、88頁、本院97年度上重訴字第25號影卷第131至132頁）；
    又原審及本院訊據被告對於其前所為上開證言係屬虛偽證述
    等情已坦承無隱，業如前述，足證被告在臺灣彰化地方法院
    96年度訴字第1291號刑事案件96年11月22日審理時之證述內
    容，確為虛偽不實。
  (四)惟被告事實上既確有向洪宗榮購買第二級毒品而持有之行為
    ，則其於訴訟法上之地位，就洪宗榮所涉販賣第二級毒品案
    件，其係為證人，而就其違反毒品危害防制條例犯行部分，
    其因向洪宗榮購買第二級毒品甲基安非他命，而持有價值20
    00元之甲基安非他命1小包，自己之犯罪事實乃與洪宗榮之
    犯罪事實相互緊密聯結，密切而不可分，倘其以被告之身分
    受訊，依刑事訴訟法第95條第2款之規定，即得受告知有保
    持緘默，無須違背自己意思而為陳述之權利；惟倘其以證人
    身分接受訊問，則依法咸有真實陳述之義務，是被告若依照
    客觀之真實證述：其有向洪宗榮購買第二級毒品甲基安非他
    命等情節，此除指述洪宗榮犯罪外，同時亦會陳述自己持有
    毒品甲基安非他命之罪行，無異自證自己亦同有違反毒品危
    害防制條例之犯行，因而導致自己被追訴或處罰，依首開最
    高法院判決意旨，被告即應享有不自證己罪之拒絕證言權，
    法院並應有告知被告此項權利之義務。然觀諸臺灣彰化地方
    法院審理96年度訴字第1291號刑事案件之審判長，於上開96
    年11月22日審理期日，一開始僅諭知被告以證人身分作證時
    之「具結義務及偽證處罰命朗讀結文後令具結結文」，並未
    告知渠依法得就「恐因陳述致自己受刑事追訴或處罰」之事
    項，享有拒絕證言之權利，即逕命具結作證，其後即開始進
    行交互詰問，在該案辯護人行主詰問時問：「你在九十六年
    四月三日曾經在警局跟檢察署提到，你在九十六年的三月二
    十二日曾經向洪宗榮購買安非他命，有這件事嗎？」時，被
    告答稱：「（警詢筆錄內容）不是我講的，警局做的筆錄是
    警察逼我講的。在檢察署說的是按照警局筆錄問我，我自己
    回答的。」等語，及在該案辯護人行主詰問時問：「譯文中
    你有提到『就是二』，那個二是什麼意思？）」時，被告答
    稱：「我沒有說就是二，我只有說一樣二。二是肚子餓，叫
    他（指洪宗榮）來載我。」等語前，該案件之審判長均並未
    踐行刑事訴訟法第186條第2項規定，明確告知被告有關同法
    第181條之權利等情，有該案件之審判筆錄1份在卷可查（見
    本院卷附之臺灣彰化地方法院96年度訴字第1291號影卷第75
    頁）。是該案審判長本應依法踐行告知被告得拒絕證言之程
    序，以確保當時為證人之被告之拒絕證言權與被告不自證己
    罪之緘默權利，以免被告陷入抉擇控訴自己犯罪，或因陳述
    不實而受偽證之處罰等困境。然依前揭審判筆錄所示，該案
    審判長於斯時僅告知作證之義務及偽證之處罰，未一併告知
    被告若恐因陳述致自己受刑事追訴處罰，得拒絕證言之旨，
    此無異剝奪其不自證己罪之緘默權利。是法院於斯時並未踐
    行告知被告得拒絕證言之程序，即逕命其具結作證，該具結
    之程序即有瑕疵，自不生合法具結之效力，縱被告上開陳述
    不實，亦不能遽依刑法第168條之偽證罪相繩。
五、綜上，臺灣彰化地方法院於審理97年度訴字第1291號洪宗榮
    違反毒品危害防制條例案件時，於以證人身分傳訊本案被告
    作證時，未踐行告知被告若恐因陳述致自己受刑事追訴或處
    罰得拒絕證言之程序，即命被告具結作證，尚不生合法具結
    之效力，是縱被告於審判長告知其拒絕證言權前，為「（警
    詢筆錄內容）不是我講的，警局做的筆錄是警察逼我講的。
    在檢察署說的是按照警局筆錄問我，我自己回答的。」、「
    我沒有說就是二，我只有說一樣二。二是肚子餓，叫他（指
    洪宗榮）來載我。」之陳述為不實，亦不構成偽證罪。從而
    ，原審為被告無罪之諭知，於法並無不合，應予維持。
六、檢察官上訴意旨以：被告於96年11月13日在臺灣彰化地方法
    院審理作證時，審判長除告知被告作為證人具結之義務及偽
    證之處罰外，期間另已告知被告依刑事訴訟法第181條規定
    ，恐因陳述致自己受刑事追訴或處罰者，得拒絕證言之權利
    ，然被告仍基於偽證之犯意，證述：「（檢察官問：究竟有
    無在施用安非他命？）沒有。」、「（檢察官問：為何要這
    麼說？）答：我那時候這樣說是因為要配合警訊筆錄。」、
    「（審判長問：你剛才回答辯護人【提示偵卷124頁】，二
    是指肚子餓，要他來載你去吃東西，是否實在？）是。實在
    。」等語，以便脫免洪宗榮販賣毒品之罪嫌，足認被告在法
    院告知證人拒絕證言之相關權利、義務後，仍為偽證之犯行
    至臻明確，原審誤會前案審判長未告知拒絕證言之權利，其
    認定事實自有違誤，請撤銷原判決，另為妥適之判決云云。
    然審之：
  (一)本案依第一審檢察官聲請簡易判決處刑書之記載，僅係對被
    告於96年11月22日臺灣彰化地方法院96年度訴字第1291號刑
    事案件審理中，供前具結行交互詰問，於該案辯護人林律師
    行主詰問時問：「你在九十六年四月三日曾經在警局跟檢察
    署提到，你在九十六年的三月二十二日曾經向洪宗榮購買安
    非他命，有這件事嗎？」時，被告答稱：「（警詢筆錄內容
    ）不是我講的，警局做的筆錄是警察逼我講的。在檢察署說
    的是按照警局筆錄問我，我自己回答的。」等語，及在該案
    辯護人行主詰問時問：「譯文中你有提到『就是二』，那個
    二是什麼意思？）」時，被告答稱：「我沒有說就是二，我
    只有說一樣二。二是肚子餓，叫他（指洪宗榮）來載我。」
    等語，而就與案情有重要關係之事項虛偽陳述部分聲請簡易
    判決處刑。
  (二)至於該案件之審判長雖於交互詰問進行至檢察官行反詰問時
    ，方告知被告有「依刑事訴訟法第181條規定，如果等一下
    你的陳述可能會導致自己受刑事追溯或處罰，得拒絕證言，
    但必須釋明原因，由審判長准駁，是否瞭解」之拒絕證言權
    ，此有該案件之審判筆錄1份在卷可查（見本院卷附之臺灣
    彰化地方法院96年度訴字第1291號影卷第77頁）。嗣被告於
    檢察官行反詰問時問：「究竟有無在施用安非他命？」，回
    答：「沒有。」，檢察官又問：「為何要這麼說？」，其回
    答：「我那時候這樣說是因為要配合警訊筆錄。」；及於交
    互詰問完畢後，審判長依職權補充訊問時問：「你剛才回答
    辯護人（提示偵卷124頁），二是指肚子餓，要他來載你去
    吃東西，是否實在？」時，回答：「是。實在。」等語（見
    本院卷附之臺灣彰化地方法院96年度訴字第1291號影卷第77
    至78頁），而仍為虛偽不實之陳述。
  (三)惟因國家對單一性案件僅有一個刑罰權，此種案件之全部事
    實自不容割裂，而應合一裁判，故同法第267條規定「檢察
    官就犯罪事實之一部起訴者，其效力及於全部」，此即所謂
    審判不可分，亦即審判事實範圍之擴張，此種事實之擴張，
    須以未經起訴之事實（學術上有稱為「潛在事實」）與已經
    起訴之事實（學術上有稱為「顯在事實」）俱屬有罪且互有
    實質上或裁判上一罪之不可分關係為前提，始無礙於審判事
    實與起訴事實之同一性，如其中之一部不能證明犯罪，既與
    他部無不可分關係，自無合一裁判之餘地，最高法院86年度
    臺上字第3764號判決意旨可資參照。觀之被告就此部分與案
    情有重要關係之事項虛偽陳述，並不在本案原先之聲請簡易
    判決處刑範圍內，檢察官對此部分亦未追加起訴，僅於上訴
    書上補充敘明，於此情形，必須在本案之刑事聲請簡易判決
    處刑書所載之偽證行為成立犯罪，且該部分之偽證行為與檢
    察官上訴書所載之偽證行為屬屬單一性案件時，法院始能就
    被告於檢察官上訴書所載之偽證行為部分加以審判；倘起訴
    之偽證部分不成立犯罪時，法院即不得就未經起訴之偽證部
    分為審判。本案經檢察官聲請簡易判決處刑之偽證罪嫌部分
    （即被告被訴於96年11月13日辯護人行主詰問時偽證），業
    因不能證明犯罪而應為無罪之諭知，已如前述，依前開說明
    ，則該未經起訴之上訴書所載偽證行為部分（即上訴書擴張
    犯罪事實之96年11月13日檢察官行反詰問、審判長依職權行
    補充訊問時偽證）無不可分關係可言，不發生起訴效力擴張
    之問題，本院無從另就檢察官上訴書擴張犯罪事實部分進行
    審理。且本案被告於96年11月13日辯護人行主詰問時因具結
    不符法定程序之瑕疵，顯無從因其後審判長於檢察官行反詰
    問時諭知其有拒絕證言權而回溯補正。
  (四)上訴意旨認被告於同日審判中，於檢察官行反詰問及審判長
    依職權補充訊問時，審判長已諭知得拒絕證言，而仍為虛偽
    陳述，則其於辯護人行主詰問時之證詞仍構成偽證罪云云，
    顯有誤會。是上訴意旨執以指摘原判決不當，為無理由，應
    予駁回。至於被告於臺灣彰化地方法院96年度訴字第1291號
    刑事案件96年11月13日審理時經審判長告知拒絕證言權後，
    及在本院97年度上重訴字第25號刑事案件97年7月10日審理
    時經審判長告知拒絕證言權後，所為之證言是否涉及偽證罪
    ，宜由檢察官另行處理，併此敘明。
據上論斷，應依刑事訴訟法第368條，判決如主文。
本案經檢察官乙○○到庭執行職務。
中    華    民    國    99    年    11    月    4     日
            刑事第十庭  審判長法  官  江  錫  麟
                              法  官  紀  文  勝
                              法  官  周  瑞  芬
以上正本證明與原本無異。
檢察官得上訴。
如不服本判決應於收受送達後十日內向本院提出上訴書狀，其未
敘述上訴之理由者，並得於提起上訴後十日內向本院補提理由書
（均須按他造當事人之人數附繕本）「切勿逕送上級法院」。
                              書記官  廖  婉  菁
中    華    民    國    99    年    11    月    4     日

司法院資訊處製作；財團法人民間司法改革基金會備份。
